【裁判字號】    99,上訴,1634
【裁判日期】    990729
【裁判案由】    偽造文書等
【裁判全文】
臺灣高等法院刑事判決                99年度上訴字第1634號
上  訴  人  臺灣臺北地方法院檢察署檢察官
上  訴  人
即  被  告  己○○
上列上訴人等因被告偽造文書等案件，不服臺灣臺北地方法院99
年度訴字第59號，中華民國99年3 月31日第一審判決（起訴案號
：臺灣臺北地方法院檢察署98年度調偵字第1257號、第1258號，
移送併辦案號：臺灣臺北地方法院檢察署99年度偵字第834 號）
，提起上訴，本院判決如下：
    主  文
原判決撤銷。
己○○犯如附表二所示詐欺取財罪罪，各處如其宣告刑欄所示
之刑。應執行有期徒刑陸月，如易科罰金，以新臺幣壹仟元折算
壹日。
被訴行使偽造準私文書部分均無罪。
    事  實
一、己○○於民國95年間先後成立如附表一所示之二組互助會（
    附表一編號1 之互助會，下稱互助會1 ，附表一編號2 之互
    助會，下稱互助會2），均自任會首，明知互助會1之會員甲○○、丙○○，以及互助會2 之會員乙○○，均未參與投標
    ，猶因資金週轉困難，用錢孔急之需，竟均意圖為自己不法
    之所有，並基於各別之犯意，先後於96年8月1日、96年9 月
    3日、96年11月1日，皆在臺北市信義區○○○路○段222 號
    ，利用會首主持投標及開標，但無互助會會員實際到場投標
    之機會，先後三次於開標後，謊稱當次會款已由特定之會員
    以一定金額之標金得標，並將該不實之開標結果以電話通知
    各該互助會之活會會員，致使不知情之活會會員丁○○、庚○○、戊○○、陳聰蘭、辛○○等人均陷於錯誤，而如數交
    付會款予會首己○○，己○○即以此方式三度詐得會款如附
    表二所示。嗣因己○○週轉不靈，互助會1、2均自97年1 月
    間起停擺，經活會會員組成自救會向得標會員取款，始查知
    上情。
二、案經庚○○、戊○○、丁○○訴請臺灣臺北地方法院檢察署
    檢察官偵查起訴及移送併案審理。
    理  由
甲、有罪部分
壹、程序部分：
    按被告以外之人於審判外之言詞或書面陳述，除法律有規定
    者外，不得作為證據，刑事訴訟法第159條第1項固定有明文
    ；惟被告以外之人於審判外之陳述，雖不符同法第159條之1
    至第159之4之規定，而經當事人於審判程序同意作為證據，
    法院審酌該言詞陳述或書面陳述作成時之情況，認為適當者
    ，亦得為證據。又當事人、代理人或辯護人於法院調查證據
    時，知有第159條第1項不得為證據之情形，而未於言詞辯論
    終結前聲明異議者，視為有前項之同意，同法第159條之5第
    1、2項亦定有明文。本件被告就本案相關證人於警詢及偵查
    中陳述之證據能力，於準備程序中已陳明不爭執之意旨，本
    院於審理時提示相關證人於警詢及偵查中陳述內容並告以要
    旨，且經公訴人及被告表示意見，當事人已知其為審判外陳
    述，均未於言詞辯論終結前對該等記載審判外陳述筆錄之證
    據資格有何異議，依據首開規定，應視為被告已有將相關證
    人審判外陳述作為證據之同意，本院審酌各該證人審判外陳
    述作成時之情況，並無不能自由陳述之情形，亦未見有何違
    法取證或其他瑕疵，且與待證事實具有關聯性，認為以之作
    為證據應屬適當，而得作為證據，合先陳明。
貳、實體部分：
一、上開事實，業據被告己○○於警詢、偵查、原審及本院審理
    時坦承不諱，核與被害人即告訴人庚○○、戊○○、丁○○
    、陳聰蘭、辛○○等警詢、偵訊時指訴之情節大致相符，並
    經被冒標之活會會員即證人丙○○於偵訊時證述明確，且有
    死會會員即證人張光富、張素靜、張麗嘉、謝淑蕙於偵訊時
    之證述，以及互助會1、互助會2之會單、97年2 月27日庚○○等活會會員為處理停會後之債權債務關係推舉庚○○、萬
    文衍之推舉書、兩組互助會之債務統計表、兩組互助會之得
    標及未得標情形書面資料等存卷可資佐證，俱足擔保被告之
    任意性自白與事實相符。本案事證至臻明確，被告犯行堪予
    認定，應依法論科。
二、按民間互助會已標取會款者（即一般所稱之死會），於標取
    會款後不問何人得標，至完會止，本有向會首按時交付會款
    （含標息）之義務，會首謊稱會員得標，冒用其名義取得會
    款，使活會會員陷於錯誤，誤認係有人得標而交付會款，成
    立詐欺取財罪外，對於已標取會款之會員，因按時繳付會款
    本為其標取會款後之義務，並無施詐或使其陷於錯誤可言，
    自無成立詐欺罪之餘地，是已標取會款之會員對於嗣後會首
    冒標取得之會款，不能認係詐欺之被害人（最高法院83年度
    臺上字第4152號、92年度臺上字第1138號等判決均宣示相同
    意旨，可供參考）。核被告己○○謊稱如附表二所示之會員
    得標，據以向各活會會員詐取會款之行為，均係犯刑法第33
    9條第1項詐欺取財罪。被告各次謊稱會員得標，使數活會會
    員均陷於錯誤而如數交付該次會款之行為，均係以一詐欺犯
    意及行為，接續為之，侵害數法益，觸犯數相同之詐欺取財
    罪名，為同種想像競合犯，應依刑法第55條規定從一詐欺取
    財罪處斷。被告先後三次所犯詐欺取財罪間，犯意各別，行
    為互殊，應予分論併罰。至移送併辦部分之事實（即告訴人
    辛○○、陳聰蘭等告訴被告冒標甲○○、丙○○部分），與
    已起訴部分具有想像競合犯之裁判上一罪關係，為起訴效力
    所及，法院得併予審究。
三、原審同此認定而予論罪科刑，原無不合；然公訴意旨認被告
    所為，尚涉犯刑法第216條、第220條第1項、第210條之行使
    偽造準私文書罪，並就被告所涉數次行使偽造準私文書及詐
    欺取財等犯行，請予分論併罰，則提起公訴之犯罪事實，應
    為可分之數罪，請求裁判確認存否之對象，為併存之複數刑
    罰權。則原判決如認其中部分犯罪不能證明，即應為無罪之
    諭知，否則即有刑事訴訟法第379 條第12款所稱已受請求之
    事項未予判決之違誤。原判決就被告所涉行使偽造準私文書
    犯嫌部分，僅以不另為無罪之諭知方式，於理由內說明之，
    自有未合。檢察官上訴意旨略以：被告因己身資金週轉不靈
    ，竟以冒用他人名義，向會員偽稱已有其他會員得標之方式
    ，向包括告訴人庚○○、丁○○、戊○○等在內之活會會員
    詐取財物，其破壞人際間信賴關係甚鉅，亦造成眾多活會會
    員之財產上損害。而被告於犯罪後雖屢次表達願與告訴人和
    解云云，惟均言行不一，導致迄今被告未能與告訴人等人及
    其他被害人和解，其犯罪後態度實難謂良好。原審對被告所
    宣告之前開刑罰尚屬過輕，不足對被告懲儆，亦無法藉該刑
    罰達到防衛社會之功效云云。被告上訴意旨略以：被害人乙○○、甲○○據稱為丙○○子女，並由丙○○處理會款，論
    其實際，被告實僅侵害丙○○一人之權益，原判決分論三罪
    ，似值斟酌；又伊係受他人倒會所累，為維持會務，未及聯
    絡上丙○○，情急下率爾冒標，動機及目的非惡，伊收入有
    限，尚需償債，已不勝負荷，原判決量刑過重，請再酌量減
    輕刑度云云。第查：所謂接續犯，乃指行為人主觀上基於
    單一之犯意，著手實行單一行為，而該行為係在密切接近之
    時、地，分數個舉動以接續或反覆施行之行為，依一般社會
    通念，難以強行分開，在刑法評價上，該接續施行之數個舉
    動，可認為包括一罪而言。被告前後三次犯行，各發生於96
    年8月1日、96年9月3日、96年11月1 日，時不相接，各次冒
    標之對象、詐取財物之活會會員數均非一致，所侵害之法益
    種類固同，但法益主體未盡相同，非全然侵害同一法益，應
    成立數犯罪行為，其犯罪手法雖然相仿，非無基於概括犯意
    逐次實施之連續性，然究屬數行為而非接續單一犯意、單一
    行為之數舉動，又其行為之時間均在連續犯規定刪除後，被
    告之數犯罪行為自須分論併罰。被告上訴意旨指摘原判決分
    論併罰有待斟酌，容有誤會。關於刑之量定，係實體法上
    賦予法院得為自由裁量之事項，倘其量刑已以行為人之行為
    罪責為基礎，並斟酌刑法第57條各款所列情狀，在法定刑度
    內，酌量科刑，如無偏執一端，致明顯失出失入情形，上級
    審法院本不得單就量刑部分遽指為不當或違法。又量刑係法
    院就繫屬個案犯罪之整體評價，為事實審法院得依職權自由
    裁量之事項。量刑判斷當否之準據，應就判決之整體觀察為
    綜合考量，不可摭拾其中片段，遽予評斷。原判決就其刑之
    裁量，已審酌被告並無犯罪前科，有本院被告前案紀錄表在
    卷足憑，其素行尚可，因資金週轉不靈，且遭人倒會，竟趁
    機冒標活會會員之會款，破壞其與互助會會員彼此間之互信
    基礎，並詐取不法金錢，行為可議，惟被告犯後已坦認犯行
    ，且其於無力維持互助會後主動發函向會員表明連帶負擔倒
    會責任與償債之意願，並同意以薪水扣除必要生計所需後分
    期償還被害人，此有被告所提之說明函在卷可參，雖被告仍
    未能與部分受害之活會會員達成和解，然其犯後態度尚非不
    佳，亦非無償債之誠意，復參酌被告之智識程度、犯罪動機
    、手段、生活狀況、所生危害等一切情狀，業以行為人之行
    為罪責為基礎，斟酌刑法第57條各款所列情狀，在法定刑度
    內，酌量科刑，無何偏執一端，致明顯失出或失入之情形。
    檢察官及被告上訴意旨均指摘原判決量刑失當，皆非有理。
    惟原判決既有上開無可維持之瑕疵可指，仍應由本院撤銷改
    判。
四、爰審酌被告正值青壯，本可期其以適法之手段牟利，召集民
    間互助會（合會）自任會首，尤重誠信，竟佯稱他人得標之
    手法，詐取會款多次，顯然心存僥倖，欠缺尊重他人權益及
    守法之觀念，應予非難，兼衡其智識程度、生活狀況（高中
    畢業，家境經濟狀況勉可維持，均見警詢筆錄人別欄註記）
    、犯罪動機、目的、手段、冒標所得金額、所生危害程度及
    犯罪後供認無隱，已與乙○○、甲○○、丙○○達成和解，
    並以部分薪資逐月扣款償還告訴人庚○○、丁○○、戊○○
    （見卷內和解書及行政院國軍退除役官兵輔導委員會花蓮榮
    譽國民之家執行花蓮地方法院薪資扣款分配表），態度尚稱
    良好等一切情狀，分別量處如附表二所示之刑，均諭知易科
    罰金之折算標準，並定其應執行之刑，資為懲儆。又宣告緩
    刑，應就被告有無再犯之虞，及能否由於刑罰之宣告而策其
    自新等，加以審酌。被告以其與部分被害人間已達成和解，
    按期還款，犯後態度良好，深感悔悟等情，求為緩刑之諭知
    。茲查：被告尚積欠告訴人庚○○31萬餘元、丁○○26萬餘
    元、戊○○30萬餘元，協議不諧，尚未和解，迭據告訴人庚○○、丁○○、戊○○於本院準備程序及審理時，指陳歷歷
    ，被告自97年1 月間會務停擺時起迄今，已逾二年，尚未悉
    數償還欠款，徵得上開告訴人宥恕，自足疑其仍存僥倖之心
    ，尚難遽信其確無再犯之虞，而其與部分被害人間達成和解
    等情，亦已於量刑時審酌及之，按期還款復為償債所當為，
    尚難據以認定其適於受緩刑之宣告，是以未允被告所請，併
    為緩刑之諭知，附此敘明。
乙、無罪部分：
一、公訴意旨另略以：被告己○○於冒標活會會員乙○○、甲○○、丙○○等人之互助會時，猶基於行使偽造私文書之犯意
    ，於標單上分別偽簽「張」字與標金新臺幣（下同） 1,200
    元、2,300元、2,550元，以表彰分別係由乙○○、甲○○、
    丙○○等人以前開標息得標，據此向活會會員佯稱由上開會
    員得標，足以生損害於乙○○、甲○○、丙○○及其他活會
    會員。因認被告尚涉犯刑法第216條、第220條第1項、第210
    條之行使偽造準私文書罪。
二、按犯罪事實應依證據認定之，無證據不得認定犯罪事實；不
    能證明被告犯罪者，應諭知無罪之判決，刑事訴訟法第 154
    條第2 項及第301條第1項，分別定有明文。次按認定不利於
    被告之事實，須依積極證據，苟積極證據不足為不利於被告
    事實之認定時，即應為有利於被告之認定，更不必有何有利
    之證據；又事實之認定，應憑證據，如未能發現相當證據，
    或證據不足以證明，自不能以推測或擬制之方法，以為裁判
    基礎；被告否認犯罪事實所持之辯解，縱屬不能成立，仍非
    有積極證據足以證明其犯罪行為，不能遽為有罪之認定。而
    刑事訴訟法上所謂認定犯罪事實之積極證據，係指適合於被
    告犯罪事實之認定之積極證據而言，雖不以直接證據為限，
    間接證據亦包括在內；然而無論直接或間接證據，其為訴訟
    上之證明，須於通常一般之人均不致有所懷疑，而得確信其
    為真實之程度者，始得據為有罪之認定，倘其證明尚未達到
    此一程度，而有合理之懷疑存在時，致使無從形成有罪之確
    信，根據「罪證有疑，利於被告」之證據法則，即不得遽為
    不利被告之認定（最高法院30年上字第816 號、29年上字第
    3105號、30年上字第1831號、40年臺上字第86號及76年臺上
    字第4986號判例意旨參照）。
三、訊據被告己○○堅決否認有何偽造標單，並加以行使之行為
    ，辯稱：伊都是用電話通知會員說是哪一個人得標，應該要
    繳多少錢，伊冒標時，都沒有人到場來投標，會員投標也往
    往都是用電話投標之方式為之，實際上並沒有偽造標單之情
    況；偵查中檢察官曾經詢問伊，通常投標及開標之程序，所
    以伊才解釋說會有書寫標單及投標者漏寫姓名，伊會代書其
    姓，檢察官又問伊是否每次都有正常開標，伊回答是的，但
    伊沒有補充說明實際冒標時並沒有人到場，所以就不需要書
    寫標單，可能是因此被誤認有偽造文書之情形等語。公訴人
    認被告另涉冒用會員名義填寫標單及標息用以投標之偽造準
    私文書行為，無非係以被告於偵查中曾供承：伊都有開標，
    標單當場就撕掉了，標單上面只有寫金額，這3 人得標時都
    只在標單上寫上張一字，沒有寫姓名云云。
四、經查：被告於警詢中無一語敘及其曾偽造標單及行使之行為
    ，於原審及本院審理中均堅決否認有偽簽乙○○、甲○○、
    丙○○等人之標單，並以開標時沒有人來投標，所以直接向
    其他會員表示由何人得標，標金如何等語置辯。告訴人庚○○、戊○○、丁○○於偵查、原審及本院審理時，均一致陳
    述：我們沒有到現場去開標，沒有看過標單，都是被告跟我
    們說的，我們不知道乙○○、甲○○、丙○○出標時有無填
    寫標單等語（見98年度他字第4596號卷第55、56頁、原審卷
    第22頁背面，及本院準備程序、審判程序筆錄），證人即死
    會會員張光富於偵查中亦結：乙○○、甲○○、丙○○開標
    時伊都沒有去，都是被告打電話通知等語（見98年度他字第
    4596號卷第85頁）。以上告訴人之指訴及證人之證述，與被
    告之辯解，核無不合。以上諸人既皆不曾於被告冒標時，到
    場親見親聞其情，自不能以渠等之陳述，擔保被告偵查中關
    於偽造標單進而行使之自白之真實性甚明。被告自任會首，
    主持投、開標等會務，無須假手他人，其辯稱因無人到場投
    標，自行冒標毋庸偽造標單，亦與社會通常經驗無違。此外
    ，復無其他積極事證足認被告有何行使偽造準私文書之行為
    。衡以首開規定及說明，公訴人所舉事證，不足以證明被告
    有何行使偽造準私文書之行為，自應為無罪之諭知，以昭審
    慎。原審以依現存之證據資料，不能證明被告確有公訴人所
    起訴之上開犯行，固無不合，惟無視起訴意旨分論併罰之請
    求，未為無罪之諭知，僅於理由內說明之，非無已受請求之
    事項未予判決之違誤。
五、檢察官上訴意旨另略以：被告確有以「冒標」之方式，向活
    會會員詐取財物之事實，業據原審認定明確，而關於其中被
    告冒標之犯罪手法，被告於偵查中即明確供承：伊都有開標
    ，標單當場就撕掉了，標單上面只有寫金額，這3 人得標時
    都只在標單上寫上張一字，沒有寫姓名等語。其中被告既然
    對於標單上僅記載「姓氏」而未記載全名、標單當場就撕掉
    等現場情結均能敘述歷歷，實堪置信，被告於原審審理中卻
    翻異前詞，辯稱根本沒有偽造標單云云，顯係為脫免偽造文
    書罪責所為之臨訟卸責之詞，難以採信。是此部分雖因標單
    遭被告撕毀無從扣案，亦無解於被告應負偽造準私文書之罪
    責，原審認為此部分被告所涉偽造準私文書罪嫌，僅有被告
    自白為唯一證據而不採，其忽略可以該自白與其他互助會會
    員所證之被告冒標手法互相勾稽，原審認定事實似嫌速斷云
    云。固非無見。惟查：證據之取捨及證據之證明力如何，由
    事實審法院自由判斷，此項自由判斷職權之行使，倘係基於
    日常生活經驗所得之定則者，即屬合於經驗法則。若本於理
    則上當然之定則所為之論斷，即為合乎論理法則，均不容任
    意指摘為違法或不當（最高法院30年上字第597 號判例、91
    年度臺上字第2395號、87年度臺上字第2168號、85年度臺上
    字第4531號、83年度臺非字第318 號、83年度臺上字第1008
    號等判決可資參照）。又刑事訴訟法第156條第2項規定：被
    告或共犯之自白，不得作為有罪判決之唯一證據，仍應調查
    其他必要之證據，以察其是否與事實相符。立法旨意乃在防
    範被告或共犯自白之虛擬致與真實不符，故對自白在證據上
    之價值加以限制，明定須藉補強證據以擔保其真實性。所謂
    補強證據，係指除該自白本身之外，其他足以證明該自白之
    犯罪事實確具有相當程度真實性之證據而言，雖所補強者，
    非以事實之全部為必要，但亦須因補強證據之質量，與自白
    之相互利用，足使犯罪事實獲得確信者，始足當之。原判決
    認被告所為，不能以刑法第216條、第220條第1項、第210條
    之行使偽造準私文書罪相繩，已依憑證據調查之結果，說明
    除被告偵查中偽造標單之自白外，查無其他證據足以擔保其
    真實，不能以被告上開偵查中之自白為唯一證據，認定被告
    有何行使偽造準私文書犯行，核無任何憑空推論之情事，所
    為論斷，亦與經驗法則、論理法則，均屬無違，於法亦無不
    合。檢察官未提出其他補強證據，可資證明被告確有行使偽
    造準私文書之犯行，猶執陳詞提起上訴，指摘原判決此部分
    之認定不當，為無理由。惟原判決不另無罪之諭知，既有未
    洽，即應由本院撤銷原判決，就此已受請求之事項自為裁判
    ，另為無罪之諭知，用期適法。
丙、被告經合法傳喚，雖以辦理相見歡活動不克分身為由請假而
    未到庭，惟是類業務或活動，在性質上非不得由他人暫代，
    依社會通常觀念，要難認為屬不到庭之正當理由，其無正當
    之理由不到庭，爰不待其陳述，逕行判決。
據上論結，應依刑事訴訟法第369條第1項前段、第364條、第299
條第1項前段、第301條第1項、第371條，刑法第339條第1項、第
55條、第41條第1項前段、第51條第5款，刑法施行法第1條之1，
判決如主文。
本案經檢察官陳傳宗到庭執行職務。
中    華    民    國    99    年    7     月    29    日
                  刑事第十二庭  審判長法  官  蔡永昌
                                      法  官  蔡國在
                                      法  官  蔡新毅
以上正本證明與原本無異。
如不服本判決，應於收受送達後10日內向本院提出上訴書狀，其
未敘述上訴之理由者並得於提起上訴後10日內向本院補提理由書
（均須按他造當事人之人數附繕本）「切勿逕送上級法院」。
                                      書記官  賴立旻
中    華    民    國    99    年    7     月    30    日
※附錄本案論罪科刑法條：
中華民國刑法第339條（普通詐欺罪）
意圖為自己或第三人不法之所有，以詐術使人將本人或第三人之
物交付者，處五年以下有期徒刑、拘役或科或併科一千元以下罰
金。
以前項方法得財產上不法之利益或使第三人得之者，亦同。
前二項之未遂犯罰之。
※附表一：
 ┌──┬────┬───┬───┬────┬────┬────┐
 │編號│會 期   │方 式 │會 金 │開標時間│開標地點│標息（新│
 │    │        │      │      │        │        │台幣）  │
 ├──┼────┼───┼───┼────┼────┼────┤
 │ 1  │95年6月1│外標  │2萬元 │每月1日 │退輔會 2│2,000元 │
 │    │日至97年│      │      │上午9時 │樓圖書室│以上    │
 │    │7月1日。│      │      │30分    │(臺北市 │        │
 │    │含會首共│      │      │        │信義區忠│        │
 │    │26會。  │      │      │        │孝東路 5│        │
 │    │（下稱互│      │      │        │段 222  │        │
 │    │助會1） │      │      │        │號）    │        │
 ├──┼────┼───┼───┼────┼────┼────┤
 │ 2  │95年7月1│外標  │1萬元 │每月1日 │退輔會 2│1,000元 │
 │    │日至97年│      │      │上午10時│樓圖書室│以上    │
 │    │7月1日。│      │      │        │        │        │
 │    │含會首共│      │      │        │        │        │
 │    │25會。  │      │      │        │        │        │
 │    │（下稱互│      │      │        │        │        │
 │    │助會2） │      │      │        │        │        │
 └──┴────┴───┴───┴────┴────┴────┘
※附表二：
┌─────┬────┬────┬──────┬──────────┐
│遭冒稱得標│時間（年│冒稱得標│收取活會數及│宣告刑              │
│之會員姓名│月日）  │者所出標│詐得金額（新│                    │
│          │        │金金額（│台幣）      │                    │
│          │        │新台幣）│            │                    │
├─────┼────┼────┼──────┼──────────┤
│乙○○    │96/08/01│1,200元 │12個（互助會│處有期徒刑月，如易│
│          │        │        │2）         │科罰金，以新臺幣壹仟│
│          │        │        │10,000×12＝│元折算壹日。        │
│          │        │        │12萬元      │                    │
├─────┼────┼────┼──────┼──────────┤
│甲○○    │96/09/03│2,300元 │11個（互助會│處有期徒刑肆月，如易│
│          │        │        │1）         │科罰金，以新臺幣壹仟│
│          │        │        │20,000×11＝│元折算壹日。        │
│          │        │        │22萬元      │                    │
├─────┼────┼────┼──────┼──────────┤
│丙○○    │96/11/01│2,550元 │9 個（互助會│處有期徒刑月，如易│
│          │        │        │1）         │科罰金，以新臺幣壹仟│
│          │        │        │20,000×9 ＝│元折算壹日。        │
│          │        │        │18萬元      │                    │
├─────┴────┴────┴──────┴──────────┤
│共詐得新台幣52萬元                                                │
└─────────────────────────────────┘

司法院資訊處製作；財團法人民間司法改革基金會備份。
